【裁判字號】    95,台上,2105
【裁判日期】    950921
【裁判案由】    返還買賣價金
【裁判全文】
最高法院民事判決            九十五年度台上字第二一０五號
上  訴  人  乙○○
訴訟代理人  林美倫律師
            陳勵新律師
被 上訴 人  甲○○
上列當事人間請求返還買賣價金事件，上訴人對於中華民國九十
四年十月四日台灣高等法院第二審判決（九十四年度上字第一四
三號），提起上訴，本院判決如下：
    主  文
原判決廢棄，發回台灣高等法院。
    理  由
本件上訴人起訴主張：伊於民國七十八年一月七日向訴外人邱秀
明及被上訴人購買如第一審判決附表（下稱附表）所示土地之所
有權應有部分（下稱系爭土地），伊已依約給付全數買賣價金新
台幣（下同）七百三十萬零三百零三元，惟被上訴人未將系爭土
地所有權移轉登記予伊，經伊於九十二年十一月十八日函催被上
訴人於七日內履行移轉登記之義務，仍未獲置理。茲因被上訴人
所有系爭土地，悉遭其債權人聲請台灣新竹地方法院（下稱新竹
地院）執行查封在案，已陷於給付不能，爰以起訴狀繕本之送達
，向被上訴人為解除契約之意思表示，被上訴人自負有回復原狀
之義務；又縱認系爭買賣契約無效，被上訴人依民法第一百十三
條規定，仍負回復原狀之義務等情。爰依民法第二百五十九條、
第一百十三條之規定，求為命被上訴人給付三百六十五萬零一百
五十二元，及自九十三年十一月十二日起算年息百分之五之利息
之判決。
被上訴人則以：伊僅取得買賣價金一百餘萬元，而系爭土地中一
部分係屬農牧用地，上訴人於訂約時不具自耕能力，依當時有效
之土地法第三十條第一項規定，不能移轉登記取得該農牧用地之
所有權，故系爭買賣契約關於該等農牧用地部分，應屬無效；又
因系爭各筆土地乃完整相連而不可分，故系爭買賣契約全部均屬
無效；上訴人明知於此，卻仍為買賣價金之給付，依民法第一百
八十條第三款之規定，自不得請求返還買賣價金；縱認被上訴人
得請求伊返還買賣價金，其請求權亦已罹於十五年消滅時效等語
，資為抗辯。
原審將第一審所為上訴人勝訴之判決予以廢棄，改判駁回其訴，
係以：按私有農地所有權之移轉，於八十九年一月二十六日土地
法第三十條廢止（刪除）前，其承受人以能自耕者為限，否則所
有權之移轉無效，故約定出賣私有農地與無自耕能力人之買賣契
約，除有民法第二百四十六條第一項但書及第二項之情形外，其
契約應屬無效。準此，契約當事人訂約時已預期並約定買賣之農
地變更為非農地後再為移轉，或約定由承買人指定登記與有自耕
能力之第三人，或具體約定登記與有自耕能力之第三人或特定第
三人，或約定待承買人有自耕能力時方為移轉登記者，始能認為
有效；若僅約定登記名義人由買受人指定，其契約即為無效。查
系爭如附表所示三三筆土地中之二十一筆為農牧用地，依訂約當
時有效之土地法第三十條規定，該二十一筆農牧用地之承受人以
有自耕能力者為限，而上訴人自認其於訂約時不具自耕能力，系
爭買賣契約第九條前段亦僅約定：「登記權利人之名義由乙方（
指上訴人）自由指定，甲方（指被上訴人及訴外人邱秀明）不得
異議」，並未載明指定登記與有自耕能力之特定或不特定第三人
之意旨，揆諸前揭說明，系爭買賣契約就上開農牧用地部分，自
係以不能之給付為標的，依民法第二百四十六條第一項前段之規
定，應屬無效。至其餘十二筆土地或為林業用地，或為水利用地
，固無上開土地法第三十條規定之適用，惟上訴人購買系爭三十
三筆土地係為興建高爾夫球場及遊樂區，具有整體開發利用之目
的，業據其自認明確，且系爭土地確係毗連，亦有被上訴人提出
之地籍圖足按，依民法第一百十一條前段之規定，系爭買賣契約
即因其中二十一筆農牧用地之部分無效，而全部皆為無效。是就
該無效之買賣契約，上訴人自無解約之餘地。從而，上訴人本於
民法第二百五十九條之規定，請求被上訴人返還已受領之價金，
即屬無據。又上訴人因不具自耕能力，不能移轉登記取得上開農
牧用地所有權，為兩造於訂約時所明知，依民法第一百十三條之
規定，被上訴人就其本於系爭無效買賣契約所收取之價金，固仍
負有回復原狀之責任。惟按上開回復原狀之請求權，自請求權可
行使時起算，因十五年間不行使而消滅，為民法第一百二十五條
前段及第一百二十八條前段所明定。查上訴人本於系爭無效之買
賣契約，業已簽發支票支付買賣價金予被上訴人，其中最後之發
票日為七十八年四月四日，有各該支票足憑，亦即被上訴人至遲
於是日已受領其所應得之全數買賣價金，自應據以起算回復原狀
請求權之消滅時效期間。至上訴人前於九十二年十一月十八日函
催被上訴人履行移轉登記義務，既非行使返還價金請求權，自不
足以中斷上開消滅時效，上訴人據此抗辯時效中斷云云，殊不足
取。乃上訴人遲至九十三年五月十四日始提起本件訴訟，其回復
原狀之請求權已因罹於十五年時效而消滅，被上訴人既為時效抗
辯，則上訴人本於民法第一百十三條之規定，請求回復原狀返還
系爭買賣價金，亦屬無據。從而，上訴人本於上開規定，請求被
上訴人給付三百六十五萬零一百五十二元本息，自屬不應准許等
詞，為其判斷之基礎。
按解釋契約固屬事實審法院之職權，惟其解釋如違背法令或有悖
於論理法則或經驗法則，自非不得以其解釋為不當，援為上訴第
三審之理由（本院八十三年台上字第二一一八號判例參照）。而
解釋當事人之契約，應以當事人立約當時之真意為準，而真意何
在，又應以過去事實及其他一切證據資料為斷定之標準，不能拘
泥文字致失真意（本院三十九年上字第一０五三號判例參照）。
查兩造訂立之系爭不動產買賣契約書第九條雖非約定由上訴人指
定登記予任何有自耕能力之第三人，或具體約定登記予有自耕能
力之特定第三人，惟上訴人已抗辯該條款乃代書使用之不動產買
賣契約之定式約款（見二審卷第一七七頁），而兩造於訂約時既
已明知其中二十一筆土地為農牧用地，及上訴人又無自耕能力之
事實，且上訴人向被上訴人購買之系爭土地面積龐大，於七十八
年一月七日訂約後，隨即於同年四月四日付畢應付期款，足認上
訴人取得系爭土地之意願強烈，而一般人關於農地之買賣，於契
約內訂明得由買受人自由指定所有權移轉登記之名義人，事所恆
有，苟無自耕能力之買受人於訂約時約定由其指定登記名義人時
，其所指定者衡情當無指定無自耕能力之人為登記名義人之理，
否則何必大費周章，多此一舉又登記與無自耕能力之人？則兩造
上開約定，能否謂上訴人無指定具有自耕能力人為登記名義人以
符合法規登記要求之真意？攸關系爭不動產買賣契約是否以不能
之給付為標的而無效之認定，即非無斟酌兩造訂約當時之情形詳
為探求之必要。次按，消滅時效自請求權可行使時起算，為民法
第一百二十八條前段所明定。查兩造訂立之系爭不動產買賣契約
書末約定：「中華民國七十八年七月七日生效」，苟與上開農地
買賣過戶有關，則因屆期契約不生效力而有民法第一百十三條之
適用，上訴人於該期日屆至前，能否主張該條規定之權利？殊非
無疑。且被上訴人於第一審除自認出賣系爭土地予上訴人外，尚
請求與上訴人商談如何解決（見一審卷(二)第四、四一頁），主觀
上似無買賣無效之認知，而上訴人至九十三年八月二十九日及同
年十月八日仍與系爭不動產買賣契約之另一出賣人邱秀明之繼承
人訂立協議書辦理過戶事宜（見一審卷(二)第三二～三三頁），則
上訴人究於何時知悉與被上訴人間之系爭土地買賣無效？是否影
響其上開請求權消滅時效期間之起算時點？亦非無再為推求之餘
地。原審徒以上述理由，遽為不利於上訴人之論斷，尚嫌速斷。
上訴論旨，執以指摘原判決為不當，求予廢棄，不能認為無理由
。
據上論結，本件上訴為有理由。依民事訴訟法第四百七十七條第
一項、第四百七十八條第二項，判決如主文。
中    華    民    國  九十五  年    九    月  二十一  日
                      最高法院民事第八庭
                          審判長法官  朱  建  男
                                法官  顏  南  全
                                法官  許  澍  林
                                法官  鄭  傑  夫
                                法官  蘇  清  恭
      本件正本證明與原本無異
                                      書  記  官
中    華    民    國  九十五  年    十    月    四    日
                                                      j


司法院資訊處製作；財團法人民間司法改革基金會備份。
